臺灣高等法院民事判決　　　　　　　　99年度上更(一)字第81號
上　訴　人　巫年茂
　　　　　　張武銓
　　　　　　蘇勢偉
　　　　　　邵文祺
　　　　　　荊思元
　　　　　　沈嘉霓
　　　　　　林振誠
　　　　　　劉玲君
　　　　　　曾俊雄
　　　　　　戴永承
　　　　　　范綱佑
　　　　　　彭淑秀
　　　　　　胡惠中原名溫桂妃.
　　　　　　莊秀敏
　　　　　　葉瑞玲
　　　　　　廖寶瑛
　　　　　　黃怡榮
　　　　　　葉素含
視同上訴人　李泗鳳
共　　　同
訴訟代理人　韓邦財律師
複　代理人　張藝騰
被　上訴人　黃本耀
　　　　　　黃呂奈妹
兼上列二人
共　　　同
訴訟代理人　黃正耀
上列當事人間請求確認通行權存在事件，上訴人對於中華民國98
年4月15日臺灣桃園地方法院96年度訴字第1901號第一審判決提
起上訴，經最高法院發回更審，本院於100年3月15日言詞辯論終
結，判決如下：
    主      文
原判決廢棄。
被上訴人在第一審之訴駁回。
第一、二審及發回前第三審訴訟費用，由被上訴人黃本耀、黃呂
奈妹、黃正耀依序負擔百分之三十八、百分之三十六、百分之二
十六。
    事實及理由
壹、程序方面：
    按訴訟標的對於共同訴訟之各人必須合一確定者，共同訴訟
    人中一人之行為有利益於共同訴訟人者，其效力及於全體，
    民事訴訟法第56條第1項第1款前段定有明文。本件原審係判
    決確認被上訴人對於巫年茂、張武銓、蘇勢偉、邵文祺、荊
    思元、沈嘉霓、林振誠、劉玲君、曾俊雄、戴永承、范綱佑
    、彭淑秀、溫桂妃（改名為胡惠中）、莊秀敏、葉瑞玲、廖
    寶瑛、黃怡榮、葉素含、林泗鳳等19人所共有坐落桃園縣楊
    梅鎮○○段407-22地號（下稱系爭407-22地號，以下未註明
    地段者均同為永福段，逕稱同上段）土地如附圖所示斜線部
    分（面積359.74平方公尺）有通行權存在，因訴訟標的法律
    關係對於共同訴訟人必須合一確定，雖僅巫年茂、張武銓、
    蘇勢偉、邵文祺、荊思元、沈嘉霓、林振誠、劉玲君、曾俊
    雄、戴永承、范綱佑、彭淑秀、溫桂妃、莊秀敏、葉瑞玲、
    廖寶瑛、黃怡榮、葉素含等18人提起上訴（本院上字卷第10
    -17頁），惟該上訴行為有利於其他共同訴訟人，依上開規
    定，其效力及於未提起上訴之李泗鳳，爰併列李泗鳳為上訴
    人，先予敘明。
貳、實體方面：
一、被上訴人主張：坐落同上段436-1地號（下稱系爭436-1地號
    ）土地為被上訴人黃本耀所有、同上段436-2地號（下稱系
    爭436-2地號）土地為被上訴人黃呂奈妹所有、同上段436地
    號（下稱系爭436地號）土地為被上訴人黃本耀、黃呂奈妹
    、黃正耀共有，應有部分各1/3。因上訴人巫年茂與訴外人
    誠泰開發有限公司（下稱誠泰公司）就同上段407-11地號至
    407-23地號、407-29地號至407-47地號等合計32筆土地共同
    開發興建房屋，並以系爭407-22地號土地供該開發後所興建
    房屋之住戶通行專用，設置警衛哨、阻絕線繩，管制封閉拒
    絕伊等通行，致系爭436-1地號、系爭436-2地號及系爭436
    地號（以下合稱系爭3筆）土地與公路隔離，無可供進出之
    通路。爰依袋地通行權之法律關係，求為確認伊等就系爭40
    7-22地號土地有通行權存在（原審為上訴人敗訴之判決，上
    訴人不服，提起上訴）。並答辯聲明：上訴駁回。
二、上訴人則以：系爭436-1地號及系爭436-2地號土地係分割自
    系爭436地號土地，而系爭436地號土地重測前為桃園縣楊梅
    鎮○○段240地號（下稱楊梅段240地號）土地，依原始地籍
    圖所示，該楊梅段240地號土地兩面均鄰公路並非袋地，被
    上訴人自行將該楊梅段240地號土地分割出包括同上段413地
    號及系爭3筆土地在內之14筆土地，並於部分土地興建房屋
    出賣，致系爭3筆土地形成袋地，依民法第789條第1項規定
    ，無權對於伊等主張通行權。且被上訴人僅需將所共有坐落
    同上段413地號土地上建物即門牌桃園縣楊梅鎮○○路223巷
    42號房屋或該屋後圍牆拆除，系爭3筆土地即得經此對外聯
    絡，殊無通行系爭407-22地號土地之必要。又系爭3筆土地
    屬畸零地無法建屋，若認被上訴人得主張通行權，應僅限於
    個人通行而不包含其他交通工具，且需遵守伊等社區管理規
    則等語，資為抗辯。並上訴聲明：(一)原判決廢棄。(二)被上訴
    人在第一審之訴駁回。
三、兩造不爭執之事實（原審卷第149-150頁、本院卷第34頁背
    面）：
  (一)系爭436-1地號土地為被上訴人黃本耀所有、系爭436-2地號
    土地為被上訴人黃呂奈妹所有、系爭436地號土地為被上訴
    人黃本耀、黃呂奈妹、黃正耀共有，應有部分各1/3。系爭3
    筆土地與公路隔離，無可供進出之通路。
  (二)同上段407地號重測前原係楊梅段241地號，同上段408地號
    重測前原係242地號，同上段415地號重測前原係楊梅段241-
    5地號，407地號、408地號與415地號合併後，再分割為同上
    段407-1地號至407-42地號。
  (三)系爭407-22地號土地為上訴人共有，現供上訴人巫年茂與誠
    泰公司共同開發興建房屋之社區通行專用，對外可通往桃園
    縣楊梅鎮○○路。
  (四)被上訴人共有重測前楊梅段240地號土地，於88年間分割出
    同上段436、409、410、411、412、413、414、431、432、4
    33、434、437地號土地，其中同上段413地號土地上191建號
    建物即門牌桃園縣楊梅鎮○○路223巷42號房屋，於民國89
    年9月15日興建完成，89年11月2日完成第1次所有權登記，
    房屋稅起課日為89年11月。系爭436地號土地分別於94年12
    月14日及95年1月17日，分割出系爭436-2地號及系爭436-1
    地號土地，以上有各該土地登記謄本、桃園縣政府地籍圖重
    測土地標示變更結果通知書、地籍圖謄本可憑。
四、被上訴人主張其等所有之系爭3筆土地與公路隔離，無可供
    進出之通路，其等就上訴人所有系爭407-22地號土地有通行
    權存在云云，則為上訴人所否認，並以上開情詞置辯。經查
    ：
  (一)按袋地通行權係屬相鄰土地間所有權之調整，土地所有人固
    得本於其所有權，就土地任意為一部之讓與或處分，但不得
    因而增加其周圍土地之負擔，倘土地所有人就土地一部之讓
    與，而使土地成為袋地，為其所得預見，或本得為事先之安
    排，即不得損人利己，許其通行周圍土地，以至公路。此觀
    98年1月23日修正，98年7月23日施行前之民法第789條第1項
    之規定自明（依民法物權編施行法第1條規定「物權在民法
    物權編施行前發生者，除本施行法有特別規定外，不適用民
    法物權編之規定；其在修正施行前發生者，除本施行法有特
    別規定外，亦不適用修正施行後之規定」，本件應適用修正
    施行前之規定）。又依土地法第34條之1所為之處分行為，
    為處分之共有人，對自己之應有部分係處分自己之權利，其
    得一併處分他共有人應有部分，乃源於法律所賦與之代理權
    ，其性質係代理他共有人為處分行為。即共有人依該條規定
    ，同意就共有之土地、建築之處分、變更或設定負擔者，對
    於不同意者而言，係屬法定代理之性質，其處分行為對該不
    同意之人亦生效力。
  (二)系爭3筆土地前方原為空地，由合併分割前之同上段407地號
    、415地號土地可通往公路（即桃園縣楊梅鎮○○路），依
    被上訴人所自陳，渠等原係該同上段407地號及同上段415地
    號土地之共有人，應有部分各1/12，嗣於94年9月間，其他
    共有人依土地法第34條之1規定，將該同上段407地號及同上
    段415地號土地出賣予上訴人巫年茂，系爭3筆土地因而形成
    袋地，致不通公路（臺灣桃園地方法院中壢簡易庭96年度壢
    簡調字第50號卷第145頁）。可見被上訴人係以買賣為原因
    ，讓與所共有之同上段407地號及同上段415地號土地，致系
    爭3筆土地形成袋地。縱被上訴人不同意出賣，依土地法第3
    4條之1規定，仍享有優先承購權，難謂被上訴人不能事先預
    見或不得預為安排。再者，土地與公路無適宜之聯絡，致不
    能為通常之使用，倘係因土地所有人之任意行為所造成，依
    誠信原則，即不得損人利己，增加其週遭土地之負擔。此際
    ，應由土地所有人自行承受其所造成之結果，而不得向週遭
    土地所有人主張必要之通行權，始符公平。兩造並不爭執系
    爭436-1地號及系爭436-2地號土地均係分割自系爭436地號
    土地，而系爭436地號土地重測前為楊梅段240地號土地，乃
    被上訴人所共有。則該楊梅段240地號土地兩面原均面鄰公
    路，乃被上訴人自行將該楊梅段240地號土地分割出包括系
    爭3筆土地在內之14筆土地，並於部分興建房屋出賣，致系
    爭3筆土地形成袋地，揆諸上開說明，該情形應認有修正施
    行前民法第789條第1項「因土地一部之讓與或分割，致有不
    通公路之土地者，不通公路土地之所有人，因至公路，僅得
    通行受讓人或讓與人或他分割人之所有地」規定之適用，被
    上訴人無權對上訴人主張就系爭407-22地號土地有通行權存
    在。
五、綜上所述，被上訴人依修正施行前民法第787條袋地通行權
    之法律關係，請求確認就上訴人所有系爭407-22地號土地如
    附圖斜線部分（面積359.74平方公尺）有通行權存在，洵屬
    無據，不應准許。原審未查，遽為上訴人敗訴之判決，尚有
    違誤。上訴論旨指摘原判決不當，求予廢棄改判，為有理由
    ，應由本院將原判決廢棄，改判如主文第2項所示。
六、本件事證已臻明確，兩造其餘之攻擊或防禦方法及未經援用
    之證據，經本院斟酌後，認為均不足以影響本判決之結果，
    爰不逐一詳予論駁，併此敘明。
七、據上論結，本件上訴為有理由，依民事訴訟法第450條、第7
    8條、第85條第1項但書，判決如主文。
中    華    民    國    100   年    3     月    29    日
                    民事第十四庭
                        審判長法  官  林金村
                              法  官  周祖民
                              法  官  王麗莉
正本係照原本作成。
如不服本判決，應於收受送達後20日內向本院提出上訴書狀，其
未表明上訴理由者，應於提出上訴後20日內向本院補提理由書狀
（均須按他造當事人之人數附繕本）上訴時應提出委任律師或具
有律師資格之人之委任狀；委任有律師資格者，另應附具律師資
格證書及釋明委任人與受任人有民事訴訟法第466條之1第1項但
書或第2項（詳附註）所定關係之釋明文書影本。
中    華    民    國   100    年    3     月    29    日
                              書記官  余姿慧
附註：
民事訴訟法第466條之1（第1項、第2項）：
對於第二審判決上訴，上訴人應委任律師為訴訟代理人。但上訴
人或其他法定代理人具有律師資格者，不在此限。
上訴人之配偶、三親等內之血親、二親等內之姻親，或上訴人為
法人、中央或地方機關時，其所屬專任人員具有律師資格並經法
院認為適當者，亦得為第三審訴訟代理人。